【裁判字號】    95,交易,353
【裁判日期】    951227
【裁判案由】    過失致死
【裁判全文】
臺灣高雄地方法院刑事判決             95年度交易字第353號
公  訴  人  臺灣高雄地方法院檢察署檢察官
被      告  丙○○
選任辯護人  林敏澤律師
            李亭萱律師
            盧惠珍律師
上列被告因過失致死案件，經檢察官提起公訴（94年度調偵字第
952 號），本院判決如下：
    主  文
丙○○因過失致人於死，處有期徒刑柒月。緩刑貳年。
    事  實
一、丙○○於民國94年5 月24日上午7 時30分許，駕駛車牌號碼
    車號VW-5226 號自用小客車，沿高雄縣大樹鄉○○○○○道由
    北往南方向行駛，途經該路溪埔路3 巷60之6 號前時，原應
    注意行車速度，應依速限標誌或標線之規定，而依當時情形
    ，並無不能注意之情事，竟疏未注意該路段速限為時速70公
    里），而以時速75公里之速度行駛，適林樓騎乘電動車沿上
    開路段北往南車道旁逆向行駛，未注意左右有無來車，即右
    轉由西往東方向欲橫越車道，丙○○因超速行駛閃避不及，
    所駕駛之上開車輛前車頭撞及林樓所騎乘之上開電動車左車
    身，致林樓人車倒地，受有頭部外傷併右硬腦膜下出血之傷
    害，經送醫急救後，延至94年6 月28日因右硬膜下出血、併
    發肺炎等症狀，敗血性休克而死亡。丙○○於肇事後，偵查
    機關之公務員尚未發覺其犯罪前，主動向到場處理之警員，
    主動表示其為肇事者，願受裁判而自首。
二、案經高雄縣政府警察局仁武分局報告臺灣高雄地方法院檢察
    署檢察官偵查起訴。
    理  由
一、證據能力部分（道路交通事故現場圖之證據能力）：按刑事
    訴訟法第159 條之4 規定，除前3 條之情形外，下列文書亦
    得為證據：（一）除顯有不可信之情況外，公務員職務上製
    作之紀錄文書、證明文書。此係因公務員職務上製作之紀錄
    文書或證明文書，係公務員依職權所為，與其責任、信譽攸
    關，若有錯誤、虛偽，公務員可能因此擔負刑事及行政責任
    ，且該等文書經常處於可能受公開檢查之狀態，其正確性及
    真實之保障極高，具有一定程度之不可代替性，是除非有顯
    不可信之情況外，上開公務文書應具有證據能力。本件卷附
    之高雄縣政府警察局仁武分局交通事故現場圖，係公務員職
    務上製作之文書，經查並無顯不可信之情況，上開文書自具
    有證據能力。
二、訊據被告固坦承駕車於上揭時地，撞擊騎乘電動車之被害人
    林樓之事實，惟否認有何過失致死犯行，辯稱：案發前被害
    人騎乘電動車沿台21線省道北往南之車道旁逆向行駛，未打
    方向燈即突然右轉，並未閃避及煞車，伊見狀立即煞車，但
    是已經來不及了云云，辯護人另以：本件被告並未超速行駛
    ，被害人逆向行駛突然轉彎欲穿越快車道，始肇致本件事故
    ，被告依信賴原則可以信賴被害人應會遵守交通規則，且被
    告見狀立即煞車，已有注意車前狀況，並採取必要安全措施
    ，應無過失，又本件車禍現場之煞車痕部分模糊、部分清晰
    ，顯係新舊煞車痕重疊所致，現場圖所示被告駕駛之自用小
    客車煞車痕長達31.8公尺，顯然有誤，另被害人患有失智症
    ，醫學報導失智症會導致「硬膜下血腫」之症狀，被害人於
    車禍後送醫治療後曾經因狀況穩定出院，嗣於再度入院時死
    亡，被害人之死亡與本件車禍應無因果關係等語為被告辯護
    ，惟查：
１、被告丙○○於前揭時地，駕駛車牌號碼車號VW-5226 號自用
    小客車，沿高雄縣大樹鄉○○○○○道由北往南方向行駛，途
    經該路溪埔路3 巷60之6 號前時，適有林樓騎乘電動車於上
    開路段北往南車道旁逆向行駛，進而由西往東方向橫越該路
    段，丙○○因避煞不及，所駕駛之上開車輛前車頭撞及林樓
    所騎乘之上開電動車左車身，致林樓人車倒地之事實，業據
    被告於警詢及偵查中供陳：伊於上開時地，駕駛上開自用小
    客車沿台21線省道北往南方向旗山往大樹方向行駛，致肇事
    地點前，發現被害人騎乘電動車欲穿越道路，伊發現後開始
    煞車，被害人仍繼續前進，兩車於內側車道發生撞擊等語明
    確（見警卷第1 至3 頁、相驗卷第18、19頁），並有道路交
    通事故現場圖、調查報告表（一）、（二）、現場蒐證照片
    7 張在卷可佐。
２、本件事故之現場被告駕駛之自用小客車之煞車痕約為31.8公
    尺，有道路交通事故現場圖在卷可憑，被告雖辯稱：現場之
    煞車痕有新舊重疊，部分並非伊駕駛之自用小客車所留下云
    云，然據報到場處理之警員乙○○於本院審理時證稱：現場
    之煞車痕是新的，因為新的煞車痕比較黑，舊的煞車痕顏色
    比較淡，事故現場的煞車痕與被告所駕駛之自用小客車停止
    位置之車輪有連續，並未中斷。衡情，警員據報到場處理，
    係依法執行公務，本身即受有行政懲處責任之監督，且其到
    庭具結作證，更係以刑事責任擔保其證言之真實性，況且其
    係事後繪製現場圖，尚不知事故發生之經過，要無為誣陷被
    告而諉稱煞車痕之新舊之理，證人乙○○前開證述內容，經
    核尚無不可採信之處，被告駕駛之自用小客車遺留於現場之
    煞車痕確為31.8公尺之事實，應可認定。被告駕駛之自用小
    客車於肇事現場留有煞車痕既有31.8公尺，依國立交通大學
    行車事故鑑定研究中心所製之煞車距離與車速關係圖，並以
    一般汽車輪胎於乾燥路面之最低動摩擦係數0.7 （按案發時
    係白天、乾燥柏油路面）換算，被告當時車速約75公里【計
    算式為3.6 ×√（2 ×0.7 ×9.8 ×31.8）＝75.19 】，已
    超出該路段之最高限速，本件被告於肇事前有未依速限行使
    之過失，至為明灼。道路交通事故談話紀錄表雖記載被告肇
    事時之車速為時速70公里，然此係警員依被告談話之紀錄，
    內容即為被告之供述，是否與事實相符，本應審酌其他證據
    為斷。本院依現場圖之煞車痕長度換算被告肇事時之車速已
    逾越該路段之最高限速，被告及辯護人仍執被告並未超速等
    語為辯，尚嫌無據，自難遽採。
３、本件被害人於上揭時地遭被告駕車撞擊後，受有頭部外傷併
    右硬腦膜下出血之傷害，經送醫急救後延至94年6 月28日因
    右硬膜下出血、併發肺炎等症狀，敗血性休克死亡之事實，
    業經法務部法醫研究所鑑定無誤，有法務部法醫研究所94年
    9 月14日法醫理字第0940003040號函附之94醫鑑字第1206號
    鑑定書在卷可佐。本件辯護人以被害人於93年1 月6 日經高
    雄醫學大學診斷為失智症，可能本身有失智症患者即有之「
    硬腦膜下血腫」症狀等語為被告辯護，經本院函詢財團法人
    私立高雄醫學大學附設中和紀念醫院被害人是否有硬腦膜下
    血腫之症狀，該院固函覆：依就診病歷記載，因無頭部電腦
    斷層或核磁共振攝影檢查，無法排除硬腦膜下血腫之可能，
    但自臨床症狀顯示具硬腦膜下血腫之可能性極低。然被害人
    患有失智症之疾病，已經法務部法醫研究所鑑定死因時併予
    審酌且將之認定為與引起死亡無直接關係之疾病（見上開鑑
    定報告七、（二）、２），況且本件被告確實係本件車禍受
    有頭部外傷並右硬腦膜下出血，縱使被告本身即有右硬膜下
    血腫之疾病，其既可騎乘電動車上路，足見其健康狀況仍屬
    穩定，換言之，倘無此事故，右硬膜下出血之症狀，不會成
    為本件被害人死亡之原因，本件被害人死亡並非其本身失智
    症所導致，應可認定。
４、本件被害人於94年5 月24日車禍送醫救治後，於同年6 月10
    日出院時，雖係硬膜下腔出血已穩定，血塊吸收中，昏迷指
    數滿分（15分），然被害人自94年6 月10日出院後起至94年
    6 月16日再度入院止之期間，均於家中臥床休養，並未外出
    ，亦未發生其他意外之事實，業據證人即被害人家屬甲○○
    於本院審理時證述明確（見本院卷第97頁），且財團法人長
    庚紀念醫院（高雄）分院亦明確函覆：被害人於94年6 月16
    日再度入院，住院之原因與上次入院之病況應是有關，有該
    院95年11月10日（95）長庚院高字第5A2541號函在卷可憑。
    上開函文雖另提及，被害人再度入院，乃因其多處擦傷及撕
    裂傷（右膝及臉部、額頭）癒合不佳，需會診骨科及整形外
    科處理。然被害人經法務部法醫研究所解剖後發現，右小腦
    天幕有硬腦膜下出血，肺臟有嚴重發炎，有法務部法醫研究
    所鑑定書可考，是知，被害人死亡時上開硬腦膜下出血之狀
    況仍存在。被害人既因遭被告超速駕車撞及導致硬腦膜下出
    血，且該症狀為其死亡之原因，故被害人死亡與被告過失行
    為間有因果關係，應可認定。
５、信賴原則最原始之意義在於「交通危險之適當分配」，合乎
    規則行車之交通參與者，可以信賴其他人也會同樣遵守規則
    、秩序，然本件被告有超速駕駛之違規行為，已如前所認定
    ，其違背規則已提高事故發生之風險，應不得主張信賴原則
    ，辯護人援引信賴原則為被告辯護，尚無足採。
６、按行車速度，依速限標誌或標線之規定，道路交通安全規則
    第93條定有明文，觀諸車禍發生當時之天候晴朗、有日間自
    然光線、路面乾燥無缺陷、無道路障礙而無不能注意之情形
    ，竟疏於注意而超速行駛，致肇本件車禍使被害人傷重不治
    而死亡，其就本件車禍之發生具有過失，應堪認定。又被告
    之過失行為與告訴人受傷間，有相當因果關係。是被告過失
    傷害犯行洵堪認定，應依法論科。
三、新舊法比較：
１、法定罰金刑部分：被告行為後，刑法第33條第5 款業於95年
    7 月1 日公佈施行規定：「罰金：新臺幣1 千元以上，以百
    元計算之。」，與修正前刑法同條款規定「罰金：1 元以上
    。」不同。比較新舊法結果，以舊法較有利於行為人，揆諸
    上開準據法，本案關於刑法第276 條第2 項之法定刑罰金部
    分，自應適用行為時之法律即修正前刑法第33條第5 款規定
    決定其罰金部分之法定刑。
２、易科罰金部分：行為人於犯罪時即修正前刑法第41條第1 項
    前段規定：「犯最重本刑為5 年以下有期徒刑以下之刑之罪
    ，而受6 個月以下有期徒刑或拘役之宣告，因身體、教育、
    職業、家庭之關係或其他正當事由，執行顯有困難者，得以
    1 元以上3 元以下折算1 日，易科罰金。」，又其行為時之
    易科罰金折算標準，廢止前罰金罰鍰提高標準條例第2 條前
    段規定，就其原定數額提高為100 倍折算1 日，則本件受刑
    人行為時之易科罰金折算標準，應以銀元300 元折算1 日，
    經折算為新臺幣後，應以新臺幣900 元折算為1 日。惟95年
    7 月1 日修正公佈施行之刑法第41條第1 項前段則規定：「
    犯最重本刑為5 年以下有期徒刑以下之刑之罪，而受6 個月
    以下有期徒刑或拘役之宣告者，得以新臺幣1 千元、2 千元
    或3千 元折算1 日，易科罰金。」比較修正前後之易科罰金
    折算標準，以95年7 月1 日修正公佈施行前之規定，較有利
    於行為人，則應依刑法第2 條第1 項前段，適用修正前刑法
    第41 條 第1 項前段規定，定其折算標準。
３、法定貨幣單位部分：被告行為後，刑法施行法增訂第1 條之
    1 ，並規定：「中華民國94年1 月7 日刑法修正施行後，刑
    法分則編所定罰金之貨幣單位為新臺幣。94年1 月7 日刑法
    修正時，刑法分則編未修正之條文定有罰金者，自94年1 月
    7 日刑法修正施行後，就其所定數額提高為30倍。但72年6
    月26日至94年1 月7 日新增或修正之條文，就其所定數額提
    高為3 倍。」，是就現行刑法中，有關於罰金刑處罰之規定
    已有修正，惟經比較增訂之刑法施行法第1 條之1 與被告行
    為時之罰金罰鍰提高標準條例第1 條前段、現行法規所定貨
    幣單位折算新台幣條例第2 條結果，二者規定適用之結果並
    無不同，則本件即依被告行為時之舊法即依罰金罰鍰提高標
    準條例第1 條前段為法條適用之依據，附此敘明。
４、自首部分：被告行為後刑法第62條業於94年2 月2 日修正公
    佈，並自95年7 月1 日起施行；修正後刑法第62條規定「對
    於未發覺之罪自首而受裁判者，得減輕其刑。」，與修正前
    刑法第62規定「對未發覺之罪自首而受裁判者，減輕其刑。
    」不同。比較新舊法結果，以舊法自首應減輕其刑較有利於
    行為人，新法並無對被告較為有利之情形，故依刑法第2 條
    第1 項前段規定，自應適用行為時之法律即修正前刑法第62
    條規定，減輕其刑。
四、核被告所為，係犯刑法第276 條第1 項之過失致死罪。公訴
    意旨認被告有未注意車前狀況之過失，然觀之卷附道路交通
    事故現場圖被告駕駛之自用小客車於肇事現場遺留之煞車痕
    長達31.8公尺，倘加計駕駛人駕車之反應時間，被告於超過
    31.8公尺遠之處已發覺被害人，尚難認其尚有未注意車前狀
    況之過失，附此敘明。被告於肇事後留待車禍現場，嗣於司
    法警察到場處理時主動承認肇事等情，有調查筆錄可憑（見
    警卷第1 頁），堪認被告符合自首之要件，應依修正前刑法
    第62條前段規定減輕其刑。爰審酌被告前曾因過失致死案件
    ，經台灣高等法院台南分院判處有提徒刑6 月，嗣經最高法
    院78年度台上字第3194號婆駁回上訴確定（不構成累犯），
    猶不知謹慎駕駛，超速行駛致避煞不及撞擊被害人，因而導
    致被害人死亡之結果，自有不該，且犯後否認犯行，難見悔
    意，惟念本件車禍之肇事主因係被害人穿越道路未注意左右
    來車，被告之過失比例較小，且業與被害人家屬達成和解，
    有撤回告訴狀、和解契約書在卷可憑（見本院卷第33、34頁
    ）等一切情狀量，處如主文所示之刑。被告雖曾因過失致死
    案件，經法院判處有期徒刑6 月確定，並於78年9 月18日易
    科罰金執行完畢，臺灣高等法院被告前案紀錄表在卷可稽，
    然依修正後刑法第74條第1 項第1 款之規定（最高法院95年
    5 月23日第8 次刑事庭會議決議意旨認應直接適用裁判時之
    新法），其未曾因故意犯罪受有其有期徒刑以上之宣告，其
    因一時疏失，致觸犯本件犯行，信經此偵、審程序並科刑之
    判決後，應知警惕而無再犯之虞，本院因認前開之刑以暫不
    執行為當，併依修正後刑法第74條第1 項第1 款規定宣告緩
    2 年。
據上論斷，應依刑事訴訟法第299 條第1 項前段、刑法第2 條第
1 項前段、第276 條第1 項、修正前刑法第62條、修正後刑法第
74 條 第1 項第1 款，判決如主文。
本案經檢察官丁○○到庭執行職務。
中    華    民    國    95    年    12    月    27    日
                  刑事第一庭    審判長法  官  陳明富
                                      法  官  方百正
                                      法  官  陳宛榆
以上正本證明與原本無異。
如不服本判決，應於判決送達後10日內，向本院提出上訴狀。
中    華    民    國    95    年    12    月    28    日
                                      書記官  劉企萍
附錄本判決論罪之法條
中華民國刑法第276條
因過失致人於死者，處2 年以下有期徒刑、拘役或2 千元以下罰
金。從事業務之人，因業務上之過失犯前項之罪者，處5 年以下
有期徒刑或拘役，得併科3 千元以下罰金。


司法院資訊處製作；財團法人民間司法改革基金會備份。
